臺灣士林地方法院刑事判決　　　　　　100年度重訴緝字第7號
公　訴　人　臺灣士林地方法院檢察署檢察官
被　　　告　潘韋興
上列被告因組織犯罪防制條例等案件，經檢察官提起公訴（95年
度偵字第14750 號），本院判決如下：
    主  文
潘韋興共同犯強制罪，處有期徒刑月，如易科罰金，以銀元
佰元即新臺幣玖佰元折算壹日，減為有期徒刑壹月又拾伍日，如
易科罰金，以銀元佰元即新臺幣玖佰元折算壹日。
其餘被訴部分無罪。
    事  實
一、潘韋興（綽號小潘）經由魏鴻鈞（已死亡，綽號寶衛）之介
    紹而認識蔡清休（所涉後述強制罪部分，業經臺灣高等法院
    以99年度上訴字第1581號判決判處有期徒刑1 年，減為有期
    徒刑6 月確定）。緣蔡清休與森泉有限公司（下稱森泉公司
    ）負責人林木泉等人聯手欲壟斷國內氧化鐵副產品（型鋼生
    產過程中所產生之副產品）市場，蔡清休遂基於強制犯意，
    於民國93年9 月1 日11時44分許，以持用之0000000000號行
    動電話，撥打（037 ）923333號電話至東和鋼鐵股份有限公
    司苗栗分公司找負責採購倉儲業務之資材課長王景堯，自稱
    為竹聯幫，並恫嚇王景堯稱：「這是我們竹聯幫的事，所以
    說你們暫時不要決定掉（指氧化鐵出售之事），下午你決定
    掉，明天會有人陪你上下班，包括你們廠長陳德秀，我講話
    都很踏實，我不想傷害無辜…王景堯，如果你這2 天決定掉
    ，每天有人陪你上下班，還有你廠長，我是竹聯幫的，你要
    記住這句話，那個貨一個禮拜不能動」等語，致王景堯心生
    畏懼，該公司不得不決議將氧化鐵副產品平均出售予盛記企
    業股份有限公司（下稱盛記公司）及森泉公司。蔡清休旋於
    同日承前強制犯意，另帶同與之有共同犯意聯絡之潘韋興、
    陳宇宏（所涉強制罪部分，業經臺灣高等法院以前開同一判
    決判處有期徒刑4 月，減為有期徒刑2 月確定）至桃園縣八
    德市○○街67號盛記公司拜訪業務負責人呂明旭，脅迫呂明
    旭於翌日前往高雄市苓雅區○○○路110 號16樓之4 舜億企
    業股份有限公司（下稱舜億公司）洽談氧化鐵價格事宜，而
    共同以此方式脅迫呂明旭行無義務之事，呂明旭因見對方人
    多勢眾，不得不屈從彼等之意而於翌日南下高雄洽談。嗣經
    警於95年11月28日持本院核發之搜索票，執行違反組織犯罪
    防制條例案件之搜索（潘韋興所涉違反組織犯罪防制條例部
    分，詳如無罪部分所述），而查悉上情。
二、案經臺北市政府警察局少年警察隊報告臺灣士林地方法院檢
    察署檢察官偵查起訴。
    理  由
甲、有罪部分：
壹、證據能力部分：
    被告潘韋興及檢察官對於以下本院作為得心證依據之各項證
    據資料經本院審理時逐項提示，均不爭執證據能力，且未於
    言詞辯論終結前聲明異議，視為同意作為證據，本院審酌各
    項證據作成時之狀況，認為並無不可信或不適當之情事，依
    刑事訴訟法第159 條之5 第2 項及第159 條之4 之規定，均
    認有證據能力，合先敘明。
貳、實體部分：
一、上揭犯罪事實，迭據被告於本院準備程序及審理時均坦承不
    諱，核與證人即被害人呂明旭分別於警詢、偵查時證述接獲
    恐嚇電話、蔡清休帶陳宇弘、潘韋興至其位於桃園縣八德市
    之盛記公司工廠，脅迫伊前去高雄與舜億公司洽談氧化鐵價
    格事宜等情節大致相符（見95年度偵字第14750 號【警卷二
    】第97頁至第99頁、95年度偵字第14750 號卷【偵卷一】第
    163 頁至第166 頁、95年度他字第2955號偵查卷第53頁至第
    56頁），亦與本案前已審結之認罪共犯蔡清休、陳宇宏於本
    院準備程序之自白（見本院重訴字第5 號卷(一)第252 頁至第
    254 頁、本院重訴字第5 號卷(二)第217 頁、第265 頁、第26
    6 頁）互核一致，並有證人呂明旭指認共犯蔡清休、陳宇宏
    與被告之指認犯罪嫌疑人紀錄表及共犯蔡清休恐嚇王景堯、
    呂明旭之通訊監察譯文在卷可憑（見95年度偵字第14750 號
    偵卷【警卷二】第94頁至第95頁、第100 頁、第111 頁至第
    126 頁、95年度他字第2955號卷第91頁至第108 頁），堪認
    被告前開自白確與事實相符，可以採信，是被告犯行事證明
    確，應依法論科。
二、查被告行為後，刑法部分條文於94年2 月2 日修正公布，95
    年7 月1 日施行，修正後刑法第2 條第1 項規定：「行為後
    法律有變更者，適用行為時之法律。但行為後之法律有利於
    行為人者，適用最有利於行為人之法律。」，係規範行為後
    法律變更所生新舊法律比較適用之準據法，於新法施行後，
    應適用修正後刑法第2 條第1 項之規定，為「從舊從輕」之
    比較（此條項規定，僅係新、舊法之比較適用之宣示性指導
    原則，並非實體刑罰法律，自不生行為後法律變更之比較適
    用問題）。且比較時應就罪刑有關之共犯、未遂犯、想像競
    合犯、牽連犯、連續犯、結合犯，以及累犯加重、自首減輕
    暨其他法定加減原因（如身分加減）與加減例等一切情形，
    綜其全部罪刑之結果而為比較（最高法院95年第8 次刑事庭
    會議決議參照）。茲就本案涉及法律變更之部分，比較適用
    如下：
    (一)罰金刑之計算單位及處罰部分：刑法第33條第5 款業於94
      年2 月2 日修正公佈，並自95年7 月1 日起施行；修正前
      刑法第33條第5 款規定「罰金：1 元以上。」再依罰金罰
      鍰提高標準條例第1 條提高10倍為銀元10元即新臺幣30元
      以上；修正後刑法第33條第5 款規定「罰金：新臺幣1,00
      0 元以上，以百元計算之。」。另95年6 月14日修正公佈
      刑法施行法第1 條之1 規定：「中華民國94年1 月7 日刑
      法修正施行後，刑法分則編所定罰金之貨幣單位為新臺幣
      。94年1 月7 日刑法修正時，刑法分則編未修正之條文定
      有罰金者，自94年1 月7 日刑法修正施行後，就其所定數
      額提高為30倍。但72年6 月26日至94年1 月7 日新增或修
      正之條文，就其所定數額提高為3 倍。」。上開有關於罰
      金刑之計算單位及處罰之規定已有修正，自屬法律變更，
      比較修正前後刑法，關於罰金刑最低度部分，以修正前刑
      法較有利於被告。
    (二)共同正犯之部分：刑法第28條共同正犯之規定，由2 人以
      上共同「實施」犯罪之行為，修正限縮為共同「實行」犯
      罪之行為者，始成立共同正犯，排除預備犯及陰謀犯共同
      正犯之處罰，自屬行為後法律有變更，而非僅係文字修正
      （最高法院97年度台上字第1495號、96年度台上字第3773
      號判決意旨參照），經比較新舊法，以新法對被告較為有
      利。
    (三)綜合比較上開新舊法結果，應以修正前刑法規定對被告較
      為有利，依修正後刑法第2 條第1 項規定，應適用修正前
      刑法之規定。
三、核被告所為，係犯刑法第304 條第1 項強制罪。被告就上開
    強制犯行，與共犯蔡清休、陳宇宏間，有犯意聯絡及犯行分
    擔，為共同正犯。爰審酌被告因共犯蔡清休欲壟斷國內氧化
    鐵副產品之市場、價格，竟配合共犯蔡清休、陳宇宏一同至
    被害人呂明旭處，脅迫其前往高雄與舜億公司協商氧化鐵價
    格，並考量被告並非主謀，惡性非重，犯後坦承犯行，已有
    悔意等一切情狀，量處如主文所示之刑。因關於易科罰金折
    算標準部分，被告行為時之刑法第41條第1 項有關易科罰金
    之折算標準已於94年2 月2 日修正公布，罰金罰鍰提高標準
    條例第2 條並於95年5 月17日修正刪除，均自95年7 月1 日
    施行，有關易科罰金之折算標準，被告行為時之易科罰金折
    算標準，修正前罰金罰鍰提高標準條例第2 條前段（現已刪
    除）規定，就其原定數額（1 元以上3 元以下）提高為100
    倍折算1 日，則本件被告行為時之易科罰金折算標準，應以
    銀元100 元以上300 元以下折算1 日，經折算為新臺幣後即
    以新臺幣300 元以上900 元以下折算1 日，惟95年7 月1 日
    施行之刑法第41條第1 項前段則規定：「犯最重本刑為5 年
    以下有期徒刑以下之刑之罪，而受6 個月以下有期徒刑或拘
    役之宣告者，得以新臺幣1,000 元、2,000 元或3,000 元折
    算1 日，易科罰金。」，比較修正前後之易科罰金折算標準
    ，以修正施行前之規定，較有利於被告，依修正後刑法第2
    條第1 項前段之規定，應適用行為時即修正前刑法第41條第
    1 項前段、修正前罰金罰鍰提高標準條例第2 條之規定較有
    利於被告，是本件依修正前刑法第41條第1 項前段之規定諭
    知易科罰金之折算標準。又中華民國96年罪犯減刑條例第5
    條規定：「本條例施行前，經通緝而未於中華民國96年12月
    31日以前自動歸案接受偵查、審判或執行者，不得依本條例
    減刑。」，本件被告雖經通緝，然係於中華民國96年罪犯減
    刑條例施行後之98年6 月18日才經本院發布通緝，有本院98
    年6 月18日98年士院刑光緝字217 號通緝書可參，是並無該
    條例第5 條之適用，先予敘明。被告上開犯行，犯罪時間在
    96年4 月24日以前，其所犯之罪，符合中華民國96年罪犯減
    刑條例有關減刑之規定，爰依該條例第2 條第1 項第3 款之
    規定減其宣告刑二分之一，並依修正前刑法第41條第1 項前
    段諭知易科罰金之折算標準，以示懲儆。
乙、無罪部分：
壹、公訴意旨略以：共犯蔡清休自93年8 月間起，成立「竹聯幫
    和堂」，自任竹聯幫和堂之堂主，為有內部管理結構，並以
    其成員從事犯罪，具有集團性、常習性及脅迫性或暴力性之
    組織，總攬操縱竹聯幫和堂犯罪組織活動之指揮，其為壯大
    組織結構，邀集共犯即其乾兒子吳芳澤（綽號芳澤或阿澤）
    、共犯姜維彥（綽號燕子）及共犯林彥佑（綽號彥佑）擔任
    竹聯幫和堂之幹部，並陸續吸收共犯魏鴻鈞、陳宇宏（原名
    陳炳宏，綽號炳哥）、被告潘韋興、共犯劉育榮（綽號育榮
    ）、卓宜杰（原名卓君庭，綽號阿庭）、呂天揚（綽號天揚
    ）、蕭玉鴻（綽號芭樂）等人，先後加入竹聯幫和堂。吳芳
    澤、姜維彥、林彥佑、陳宇宏、被告、劉育榮、卓宜杰、呂
    天揚及蕭玉鴻均明知由蔡清休指揮之竹聯幫和堂係以成員從
    事犯罪為主要活動之犯罪組織，竟分別基於參與犯罪組織之
    犯意，在不詳地點加入並成為竹聯幫和堂之成員，共同參與
    該集團之幫派組織活動。蔡清休則指揮、調派竹聯幫和堂成
    員吳芳澤、姜維彥、林彥佑、陳宇宏、被告、劉育榮、卓宜
    杰、呂天揚及蕭玉鴻等人共同為具有集團性、常習性、暴力
    性、脅迫性之犯罪行為（除被告外之其餘共犯，所涉違反組
    織犯罪防制條例部分，業經臺灣高等法院以99年度上訴字第
    1581號判決無罪，現上訴最高法院）。因認被告涉犯組織犯
    罪防制條例第3 條第1 項後段之參與犯罪組織罪嫌。
貳、按犯罪事實應依證據認定之，無證據不得認定犯罪事實，又
    不能證明被告犯罪者，應諭知無罪之判決，刑事訴訟法第15
    4 條第2 項及第301 條第1 項分別定有明文。次按認定犯罪
    事實所憑之證據，雖不以直接證據為限，間接證據亦包括在
    內；然而無論直接或間接證據，其為訴訟上之證明，須於通
    常一般之人均不致有所懷疑，而得確信其為真實之程度者，
    始得據為有罪之認定，倘其證明尚未達到此一程度，而有合
    理之懷疑存在時，事實審法院復已就其心證上理由予以闡述
    ，敘明其如何無從為有罪之確信，因而為無罪之判決，尚不
    得任意指為違法，最高法院著有76年台上字第4986號判例要
    旨可參。又按刑事訴訟法第161 條已於91年2 月8 日修正公
    布，其第1 項規定：檢察官就被告犯罪事實，應負舉證責任
    ，並指出證明之方法。因此，檢察官對於起訴之犯罪事實，
    應負提出證據及說服之實質舉證責任。倘其所提出之證據，
    不足為被告有罪之積極證明，或其指出證明之方法，無從說
    服法院以形成被告有罪之心證，基於無罪推定之原則，自應
    為被告無罪判決之諭知（最高法院92年台上字第128 號判例
    意旨參照）。
、公訴人認被告涉犯組織犯罪防制條例第3 條第1 項後段參與
    犯罪組織犯行，無非係以竹聯幫和堂組織結構圖、共犯間通
    訊監察譯文內容、共犯卓宜杰坦承於95年5 月間與共犯吳芳
    澤、姜維彥、林彥佑等，受委託而前往臺北市市○○道附近
    毆打某醫師（無從查知真實姓名，未據告訴）及共犯卓宜杰
    、蕭玉鴻坦承於95年9 月9 日與共犯吳芳澤、姜維彥、林彥
    佑毆打施業軒，並擬教唆未滿18歲之青少年頂罪（傷害部分
    未據告訴），為其論據。訊據被告堅決否認犯行，辯稱：伊
    沒有加入竹聯幫和堂，不是和堂成員等語。
肆、本院查：
一、證據能力部分：
    (一)按組織犯罪防制條例第12條第1 項中段規定：「訊問證人
      之筆錄，以在檢察官或法官面前作成，並經踐行刑事訴訟
      法所定訊問證人之程序者為限，始得採為證據」，此為刑
      事訴訟證據能力之特別規定，且較92年2 月6 日修正公布
      ，同年9 月1 日施行之刑事訴訟法證據章有關傳聞法則之
      規定更為嚴謹，自應優先適用。依上開規定，證人於警詢
      時之陳述，於違反組織犯罪防制條例案件，即絕對不具證
      據能力，無修正後刑事訴訟法第159 條之2 、第159 條之
      3 及第159 條之5 規定之適用，不得採為判決基礎，最高
      法院97年度台上字第1727號刑事判決意旨參照。因此，有
      關組織犯罪案件，相關證人之警詢筆錄，尚難認有證據能
      力，核予敘明。
    (二)有關本案卷附之竹聯幫和堂組織圖（見95年度聲搜字第13
      55號卷第9 頁）部分，被告爭執證據能力，因上開竹聯幫
      和堂組織圖，係由員警依據到案共犯於警詢時所陳述之內
      容所整理而成之文書，顯係員警個人意見之陳述，非屬刑
      事訴訟法第159 條之4 規定之紀錄文書、證明文書，難認
      有證據能力。
二、次按組織犯罪防制條例第2 條規定：犯罪組織，係指「3 人
    以上，有內部管理結構，以犯罪為宗旨或其成員從事犯罪活
    動，具有集團性、常習性及脅迫性或暴力性之組織。因此，
    組織犯罪防制條例所稱之犯罪組織，自集團性而言，除人數
    應要有3 人以上之外，尚需有內部之管理結構，即主持人與
    組織成員間有層級之分，且組織本身不因主持人、管理人或
    成員之更換，而有所異同；自常習性而言，該組織具有存續
    性，並非單為某一特定犯罪成立之共犯或犯罪組合；自脅迫
    性、暴力性而言，係指該組織以不正當手段從事某種類或不
    特定種類之犯罪為目的，始足當之。又犯罪組織之成員所以
    可罰，甚至可以宣告強制工作，乃係因以組織型態從事犯罪
    ，內部結構階層化，並有嚴密之控制關係，所造成之危害、
    對社會之衝擊及對民主制度之威脅，遠甚於一般之非組織犯
    罪所致，司法院大法官釋字第528 號著有解釋可參。
三、被告否認有加入「竹聯幫和堂」，且公訴人亦未提出證據證
    明被告與共犯蔡清休等人確有舉行相關入幫儀式，公佈幫規
    （管理章程）、戒條等，並設置內部管理結構，且已發展成
    一常態性，具有獨立性質犯罪組織，因此並無證據可資證明
    渠等間有何歸屬性、指揮性或從屬性。況所謂犯罪組織應從
    客觀上存在組織去判斷是否符合構成要件，而非任何人發起
    成立一個組織，自命為會長、堂主即成犯罪組織，本件公訴
    意旨所指「竹聯幫和堂」與「竹聯幫」間之關係為何？「竹
    聯幫」下是否確實有此分堂？「竹聯幫」為犯罪組織，則「
    竹聯幫和堂」是否即當然推定為犯罪組織？「竹聯幫和堂」
    犯罪組織究竟是否已成立？上開關於組織型態、性質、與竹
    聯幫之關係等攸關犯罪組織是否成立之前提要件，公訴人俱
    未舉證。又有關上開竹聯幫和堂組織圖，並無證據能力，已
    如前述。則公訴人以之為被告不利之證據，顯有誤會。
四、公訴人固舉共犯蔡清休等人間之通訊監察譯文為據，惟依公
    訴人提出之93年8 月31日、93年10月14日、94年7 月26日、
    94年7 月30日、94年8 月8 日、95年3 月1 日、95年3 月10
    日等通訊監察譯文所示，均與被告無關，而共犯蔡清休固曾
    於93年9 月1 日以電話聯絡魏鴻鈞，詢問被告是否有空，要
    被告陪同其前往桃園呂明旭處（見95年度偵字第14750 號卷
    【警卷二】第111 頁），然依上開對話內容，至多僅能證明
    共犯蔡清休透過魏鴻鈞邀約被告一同前往證人呂明旭處，尚
    無法證明被告有受共犯蔡清休指揮及被告有參與竹聯幫和堂
    而為和堂成員之事實。
五、公訴人所指之共犯卓宜杰坦承於95年5 月間與共犯吳芳澤、
    姜維彥、林彥佑等，受委託而前往臺北市市○○道附近毆打
    某醫師及共犯卓宜杰、蕭玉鴻坦承於95年9 月9 日與共犯吳
    芳澤、姜維彥、林彥佑毆打施業軒，並擬教唆未滿18歲之青
    少年頂罪等部分，公訴人於所起訴之犯罪事實中，亦均未指
    被告為共犯，而均與被告無涉，是被告均未參與上開犯行，
    再參以共犯林彥佑、姜維彥分別於警詢、偵訊均稱不認識被
    告等語（見95年度偵字第14750 號卷【警卷一】第112 頁、
    第190 頁、95年度偵字第14750 號卷【偵卷一】第28頁）及
    共犯吳芳澤於警詢稱與被告不熟，只見過幾次面等語（見95
    年度偵字第14750 號卷【警卷一】第150 頁），實難認被告
    與共犯吳芳澤、姜維彥等人相互間，有何指揮從屬關係。
六、再就集團性、常習性、脅迫性或暴力性而言：被告固有參與
    上揭強制犯行，惟肇因於共犯蔡清休氧化鐵生意競爭之糾紛
    ，顯屬突發性案件，難認有何常習性，況被告僅參與前開強
    制犯行，更難認上開犯罪事實係竹聯幫和堂成員集團性之暴
    力犯罪。
七、綜上，被告辯稱：未參與竹聯幫和堂，並非和堂成員等語，
    尚非不可採，公訴人所提證據，仍有合理懷疑存在，不能證
    明被告違反組織犯罪防制條例部分，此外，無積極證據足證
    被告有上開犯行，揆諸前揭法條規定及最高法院判例意旨，
    尚難以該條例第3 條第1 項後段之罪相繩，此被訴部分自應
    為被告無罪判決之諭知。
據上論斷，應依刑事訴訟法第299 條第1 項前段、第301 條第1
項，刑法第2 條第1 項前段、第304 條第1 項，95年7 月1 日施
行前刑法第28條、第41條第1 項前段，刑法施行法第1 條之1 ，
修正前罰金罰鍰提高標準條例第2 條、現行法規所定貨幣單位折
算新臺幣條例第2 條，中華民國96年罪犯減刑條例第2 條第1 項
第3 款、第7 條、第9 條，判決如主文。
本案經檢察官顏珮珊到庭執行職務。
中    華    民    國   100    年    11    月    9     日
                  刑事第九庭審判長法  官  黎惠萍
                                  法  官  張明儀
                                  法  官  高雅敏
以上正本證明與原本無異。
如不服本判決應於收受送達後10日內向本院提出上訴書狀，並應
敘述具體理由。其未敘述上訴理由者，應於上訴期間屆滿後20日
內向本院補提理由書( 均須按他造當事人之人數附繕本)「 切勿
逕送上級法院」。
                                  書記官  陳映羽
中    華    民    國   100    年    11    月    10    日
附錄本案論罪科刑法條
刑法第304條
以強暴、脅迫使人行無義務之事或妨害人行使權利者，處3 年以
下有期徒刑、拘役或3 百元以下罰金。
前項之未遂犯罰之。